臺灣高等法院刑事判決　　　　　　　　　　　　　九十二年度上易字第二八一三號
　　上　訴　人
　　即　被　告　甲○○
　　選任辯護人　魯寶文律師
右上訴人因侵占案件，不服臺灣板橋地方法院九十一年度易字第九六九號，中華民國
九十二年八月二十五日第一審判決（起訴案號：臺灣板橋地方法院檢察署九十年度偵
續字第一五六號），提起上訴，本院判決如左：
    主  文
原判決撤銷。
甲○○意圖為自己不法之所有，而侵占自己持有他人之物，處有期徒刑伍月，如易科
罰金，以參佰元折算壹日。
    事  實
一、甲○○於民國八十九年四月十二日受乙○○之委託，處理乙○○與案外人駱仁華
    （嗣更名為丙○○）間有關台北縣板橋市國泰醫院經營權轉讓事宜。甲○○於八
    十九年四月十八日，自駱仁華之代理人王忠誠處收受轉讓價金即尾款新台幣（下
    同）四百九十萬元後，並未立即將之轉交予蔡正中。其後因駱仁樺不擬購買，要
    求甲○○返還前述四百九十萬元時，甲○○竟意圖自己不法所有，僅於八十九年
    五月二十九日返還其中之三百十萬元及於同年十一月十日簽發面額各二十萬元之
    支票予駱仁樺，而將另外之一百萬元侵占入己。迨八十九年六月七日，蔡正中委
    託律師函告甲○○交還代收之款項，仍未獲甲○○置理。
二、案經乙○○訴由台灣板橋地方法院檢察署檢察官偵查起訴。
    理  由
一、訊之被告甲○○矢口否認有何侵占犯行，辯稱：告訴人乙○○雖係國泰醫院之負
    責人，且係被告之好友，但乙○○沒有委託被告處理醫院經營轉讓事宜或出具授
    權書；關於王忠誠交付之四百九十萬元，係因乙○○怕被通緝，急於出國，希望
    被告幫忙處理，被告表示若僅是代收，就可以幫忙。其後王忠誠僅匯款三百九十
    萬元到被告銀行之帳戶，被告代收後因苦無乙○○之帳戶，無法轉匯，所以先存
    入被告太太之帳戶中代為保管，被告未曾動用，再後，丙○○電告稱已跟乙○○
    解除買賣，要求被告返還，被告即於八十九年五月二十九日及八十九年十一月十
    日分別還給王忠誠三百十萬元及八十萬元，其中的差額，係因乙○○欠被告八十
    萬元，被告於收受三百九十萬之後，有向乙○○表示要先扣抵，並獲同意云云。
    惟查：
（一）右開事實，業據證人王忠誠於原審訊問時證述明確，王忠誠證稱：「我朋友駱
      仁華跟我說他要買國泰醫院，資金不夠，要我參與，後來連絡不到乙○○本人
      ，而且常常有流氓到醫院來持乙○○的借據騷擾，：：：後來被告甲○○就聯
      絡乙○○回來，我和乙○○等人當面洽談，乙○○說他授權被告甲○○處理，
      當時結算扣除乙○○應負的其他債務外，我們尚要給付五百九十萬元，我就當
      場付一百萬給乙○○，乙○○說其他四百九十萬就由甲○○處理。後來八十九
      年四月十八日我由銀行（：：：）提款四百九十萬元給他，我是在台北銀行景
      美分行提款當場交給甲○○，後來我們決定不買了，我們要求退還這些錢，我
      在八十八年五月二十八日問被告甲○○還交給乙○○了沒有，他說沒有，我叫
      他把錢還給我，他在第二天就匯進我戶頭三百一十萬元，其餘一百八十萬元，
      他有承認是他挪用的，他並且出具了一張字據，表示這一百八十萬在收回後，
      會如數奉還，後來他再給丙○○四張合計八十萬的支票。」等語（見原審卷一
      第四二頁）。核與證人丙○○所證：「（問：八十九年四月十八日那次王忠誠
      給付價金給被告的事，你知道否？）我記得王忠誠有跟我說有將尾款交給被告
      了，當時王忠誠有拿一張收據給我，而我覺得該收據並不明確，所以我要求王
      忠誠再寫一份比較詳細的收據給我，後來乙○○跟我說這些尾款他沒有收到，
      只收到一百萬元而已，就是八十九年四月十二日的那一百萬元。」、「我當時
      確實有打電話給被告，是因為乙○○說他都沒收到錢，所以我要瞭解被告手上
      到底拿了多少錢？所以我就打電話給被告要他手上的錢先還給我或我的受託人
      ，被告先還三百一十萬元現金，：：：，而八十萬的支票是因為我事後一直跟
      被告、王忠誠要錢，他們兩人就一直互相推諉，被告甚至還跟我表示他只拿到
      八十萬元而已，所以被告也只肯還我八十萬元，所以被告只開四張各二十萬的
      支票給我，但這四張支票也都跳票，我也都沒有拿到錢。」等語相符（見原審
      卷二第十五至十七頁）。再對照卷附被告並不爭執為真正之以下文件：１、乙○○於八十九年四月十二日出具之授權書２、乙○○於八十九年四月十二日出
      具之收受一百萬元之收據一紙３、八十九年四月十八日被告甲○○開立之已受
      託收取尾款四百九十萬元之收據４、八十九年四月二十七日蓋有乙○○印鑑之
      收款明細表５、八十九年五月二十九日被告甲○○書立「尚未結算之新台幣壹
      佰捌拾萬元正，俟收回後如數奉還」予丙○○之字據６、八十九年十一月十日
      丙○○開立予被告甲○○表明已收到四張二十萬元支票之收據一紙及支票三紙
      （以上見九十一年偵續字第一五六號偵查卷宗第五十八、五十九、六十、六十
      一、六十二、六十四、六十五頁）。可知王忠誠、丙○○所述，與前述文件記
      載之內容相符，可以採信。
（二）被告雖否認獲有乙○○之前述授權。然觀諸授權書，明確記載：「本人乙○○
      委託甲○○先生就板橋國泰醫院售予駱仁華醫師事宜之全權代表。為求慎重起
      見均以此印鑑（蓋有「乙○○」之印文）為憑」等字樣（見偵續卷第三十頁）
      ；對照被告於八十九年四月十八日自王忠誠處收受四百九十萬元後（被告爭執
      為三百九十萬元，此部分詳後述），親筆書立之收據記載：「本人受乙○○之
      委託領取購買板橋國泰醫院尾款新台幣肆佰玖拾萬元正無誤」（見偵續卷第三
      一頁）；其後於八十九年四月二十七日出具之收據，亦記載：乙○○已收取包
      含前述四百九十萬元尾款在內之一千萬元等語；其上所蓋「乙○○」之印文與
      前揭授權書上之作為辨識之用之「乙○○」之印文相同（見偵續卷第六一頁）
      ，被告且不否認保管該印章。可知被告所辯乙○○未授權，或未接受乙○○之
      委託云云，不可採信。被告雖另指授權書上之被授權人姓名部分呈空白，足見
      其所辯未獲授權，可以採信。經查乙○○出具之授權書確有二紙，兩紙內容，
      文字均同，然其中一紙記載：「本人乙○○委託（甲○○）先生：：：」，括
      弧處呈空白，固有該授權書可按（見他卷第十六頁）。然王忠誠就此已明白陳
      稱：「正本在駱（長樺）處，上面寫蔡（中正）委託鄒（吉程）處理本件債務
      。鄒要求駱將他的名字隱藏，以免將來有人來找駱要錢，知道蔡已委託鄒，因
      為之前蔡有找一位黑道的人來處理」等語（見偵續卷第二三頁）。對照被告前
      述：後來連絡不到乙○○本人，而且常常有流氓到醫院來持乙○○的借據騷擾
      」等語。應可認王忠誠所述可以採信。被告所辯乙○○未授權云云，不可採信
      。
（三）有關王忠誠交付予被告之尾款係三百九十萬元抑四百九十萬元部分。查被告雖
      辯稱其僅取得三百九十萬元，收據上記載之四百九十萬元，實係因其中之一百
      萬係王忠誠取走，是乙○○同意給予王忠誠之佣金云云。
  １、惟查，被告所辯，不僅未提出證據以實其說，且王忠誠於付款當日之八十九年
      四月十八日確自其銀行帳戶提領四百九十萬元，此有台北銀行之存款明細表可
      按（見原審卷一第八五頁），若告訴人乙○○曾允諾給予王忠誠一百萬元佣金
      ，王忠誠何以不逕扣取一百萬元，反而一次領出上四百九十萬元？被告所辯與
      常情不符。況台北銀行景美分行就王忠誠於八十九年四月十八日提領四百九十
      萬元後之流向，函稱：該日王忠誠在該分行辦理二筆交易分別為四百九十萬元
      ，在八十九年四月十八日十三時二十三分辦理，二百零五萬元係在八十九年四
      月十八日十五時二十四分辦理，匯入甲○○之三百九十萬元款項，可能係當日
      王君所提領四百九十萬元部分款項等語，有該分行九十一年十月二十八日北銀
      景美字第九一六０二二七六００號函覆一紙在卷可稽。再依函附之王忠誠帳戶
      於當日之交易流程紀錄顯示：該帳戶於十三時二十三分四秒提領四百九十萬元
      後，其中一百萬元部分係於十三時二十四分二十七秒領現，三百九十萬元則於
      十三時二十七分十七秒匯出等情以觀。益證王忠誠所述：「當時我將現金交給
      被告後，他當場直接匯了一部份，另外一部份他放在手提箱帶走，說要幫乙○○還債。」等語（見原審卷一第四五頁），與實情相符。
  ２、被告雖仍堅指未收受其中之一百萬元，並稱係王忠誠有意之設計云云。然查被
      告就其僅收受三百九十萬元，卻於收據上記載四百九十萬元之原因，於偵查中
      供稱：內容我不清楚（見偵續卷第四八頁反面），並未表示係佣金。其後於原
      審訊問時亦僅稱：「當時我問王忠誠說，我只有拿三百玖萬元，為何要我寫四
      百玖拾萬元，他說之前已經給壹佰萬，我不知道他的意思是以前已經付了壹佰
      萬，還是他和乙○○說好由乙○○給他壹佰萬」（見原審卷一第四四頁）、「
      ：：：交給我三百九十萬元的現金，並不是四百玖拾萬，之前王忠誠就有付給
      乙○○壹佰萬：：：」（見原審卷一第四三頁）。仍未明指係佣金，且似乎指
      其中之一百萬元已先由王忠誠交付予乙○○。經查，乙○○於八十九年四月十
      二日固親自收受丙○○所交付之一百萬元，並出具同額之收據，此有收據可按
      （見他卷第十七頁）。然該一百萬元，顯然與被告所指差額之一百萬元無關。
      此由八十九年四月二十七日收據之記載即明。依四月二十七日收據之記載，乙○○應向丙○○收取一千萬元，並已於八十九年四月十八日收到四百九十萬元
      尾款，其交付之明細為１、扣除乙○○積欠丙○○之一百十萬元２、乙○○支
      付積欠中租迪和公司醫療器材款三百萬元３、乙○○八十九年四月十二日親自
      領取之一百萬元。亦即丙○○應付之一千萬元，扣除前述１、２、３部分後，
      尚應給付之尾款四百九十萬元（0000-000-000-000=490），並已於八十九年四
      月十八日付清。而前述３、所指之八十九年四月十二日之乙○○親收之一百萬
      元，並經乙○○親立收據。因之，尾款四百九十萬元，顯不含乙○○已領取之
      一百萬元。被告此部分之辯解，不可採信。
  ３、其次，王忠誠係丙○○之代理人，被告係乙○○之受託人，各自為本人出面處
      理醫院轉讓事宜，此與仲介買賣者，可向買賣雙方收取一定成數之佣金者，並
      不相同，亦即王忠誠並未替乙○○辦理事務，乙○○實無給付佣金予王忠誠之
      必要。何況，被告係受託收取款項之人，其於收款給據時，理應就所收款項記
      載明確，若收據金額與實收金額不符，更應記載其理由。但被告不僅未於八十
      九年四月十八日之收據上作任何附記；在進一步記載付款明細之同年月二十七
      日之收據上，亦未作任何爭執。若謂被告僅收得三百九十萬元，實難以想像。
      不僅如此，被告於八十九年五月二十九日匯還王忠誠三百十萬元後，因尚有一
      百八十萬元未還（490-310=180），更於同年五月二十九日出具證明予丙○○
      ，記載﹕尚未結算之新台幣一百八十萬元，俟收回後如數奉還等語（見偵續卷
      第六二頁）。更可印證被告收取之尾款係四百九十萬元，而非三百九十萬元。
      否則被告何須出具尚欠一百八十萬元之書面予丙○○？被告又辯稱：由四月十
      八日收款當日，其僅匯款三百九十萬元至被告太太帳戶，可知其所取得者非四
      百九十萬元云云。經查被告於四月十八日之匯款金額為三百九十萬元之事實，
      固有匯款單據可按。然王忠誠提領者係四百九十萬元現金，交付被告後，被告
      處理之方式有多種可能，不能僅以被告匯款三百九十萬元，認為被告僅取得三
      百九十萬元。此由被告於八十九年四月十八日匯款三百九十萬元至其妻關閩珠
      所有之華南商業銀行南永和分行第000000000000號存款帳戶內，
      翌日，關閩珠再存入五十萬元，合計四百四十萬元，分為四筆一百萬元及一筆
      四十萬元轉存入關女所有之定期儲蓄存款帳戶（各筆存款帳號依序分別為第0
      00000000000號、000000000000號、0000000
      00000號、000000000000號、000000000000號
      ）（以上事實，業據證人即華南商業銀行南永和分行職員王程章於九十二年七
      月十四日到庭證述綦詳，並有匯款單、定期性存款存款憑條、其妻關閩珠所有
      之華南商業銀行南永和分行第000000000000號活期存款帳戶於八
      十九年一月一日至八十九年六月三十日之存款往來明細表在卷可稽），更可印
      證被告取得四百九十萬元後，就其中之一百萬元另有運用。
（四）關於被告有意圖為自己不法所有之侵占意圖部分﹕
  １、查被告於取得四百九十萬元後，並未轉交予乙○○之事實，為被告所不否認，
      並據告訴人代理人指訴在卷，告訴人乙○○於八十九年六月七日委託律師發函
      被告，請被告於五日內交還代收之款項及所保管之印章，亦有律師函可證（見
      偵續卷第二八頁）。被告雖辯稱：其取得三百九十萬元後，無法聯絡乙○○，
      故無法交還云云。然被告自承其於八十九年四月十八日取得三百九十萬元後，
      經乙○○之同意逕從中扣抵乙○○對被告之前欠八十萬元（見原審卷二第十六
      頁）；又稱﹕八十九年四月二十七日之收據，內容經乙○○確認後，我才在上
      面蓋用「乙○○」之印章（見原審卷一第四四、四五頁）。足見被告取得尾款
      後，並無不能將錢交付予乙○○之情形。
  ２、被告收受四百九十萬元後，雖未立即轉交予乙○○，然被告於收受後之十日即
      返還三百十萬元，其後並開立八十萬元之支票予丙○○，就三百九十萬元部分
      ，雖難謂被告有為己不法所有之意圖。然被告就其餘一百萬元部分，始終否認
      收受，並未返還，足見被告就該一百萬元部分，確有為己不法所有之意圖。
（五）綜上所述，被告侵占四百九十萬元之事證明確，其犯行堪以認定。
二、核被告所為，係犯刑法第三百三十五條第一項之侵占罪。原審以被告罪證明確並
    據以論罪科刑，固非無見。然被告所侵占者，應僅一百萬元，八十萬元支票，雖
    係駱長權要求後，被告始再交付，依丙○○所述，支票並已退票，但該等支票已
    經「退補」，此經本院查明在卷。原審一方面認四百九十萬元與三百九十萬元之
    差額，即一百萬元部分，係被告侵占。另方面又以被告就三百九十萬元部分並未
    動支，迄八十九年五月二十八日始解除其中三筆定期存單，並匯還其中之三百十
    萬元，難認被告就三百十萬元部分有不法所有之意圖，但三百九十萬元與三百十
    萬元之差額，即八十萬元部分，又認被告侵占；並以被告侵占一百萬元及八十萬
    元部分係連續侵占。論述似有矛盾。蓋若認被告就三百九十萬元部分並未動支，
    不成立侵占罪，則其後縱僅返還三百十萬元，其餘八十萬元拒不返還，要僅係是
    否得依民事途徑解決之問題，似不能就八十萬元部分論以侵占罪責。公訴意旨謂
    被告另侵占三百九十萬元之犯行，然此部分經被告返還，難認被告有侵占犯意，
    惟因公訴人認此部分與侵占一百萬元有罪部分，為裁判上一罪，爰不另為無罪之
    諭知。被告上訴否認犯罪，雖無理由，然原審判決既有未當，自應由本院將原審
    判決撤銷改判。並審酌被告受任處理代收款項竟未克盡職責從中挪用侵吞之犯罪
    動機及其素行、目的、手段、所生危害、犯後猶飾詞狡卸態度不佳等一切情狀，
    量處如主文所示之刑，並諭知易科罰金之折算標準（被告行為後，因刑法第四十
    一條業已於九十年一月十日修正公布為犯最重本刑為五年以下有期徒刑以下之刑
    之罪，而受六個月以下有期徒刑或拘役之宣告，因身體、教育、職業、家庭之關
    係或其他正當事由，執行顯有困難者，得以一元以上三元以下折算一日，易科罰
    金，經比較新舊法結果，以新法較有利於被告）。
據上論斷，應依刑事訴訟法第三百六十九條第一項前段、第三百六十四條、第二百九
十九條第一項前段、刑法第二條第一項前段、第三百三十五條第一項、第四十一條第
一項前段、罰金罰鍰提高標準條例第一條前段、第二條判決如主文。
本案經檢察官朱家崎到庭執行職務。
中　　　華　　　民　　　國　　九十三　　年　　　三　　　月　　　十六　日
                              臺灣高等法院刑事第七庭
                                  審判長法  官  吳　啟　民
                                        法  官  蘇　隆　惠
                                        法  官  林　瑞　斌
右正本證明與原本無異。
不得上訴。
                                        書記官  丁　淑　蘭
中　　　華　　　民　　　國　　九十三　　年　　　三　　　月　　 十六 　　日
附錄本案論罪科刑法條全文﹕
刑法第三百三十五條第一項
意圖為自己或第三人不法之所有，而侵占自己持有他人之物者，處五年以下有期徒刑
、拘役或科或併科一千元以下罰金。
